【裁判字號】    99,訴,794
【裁判日期】    991229
【裁判案由】    清償債務
【裁判全文】
臺灣彰化地方法院民事判決  99年度訴字第794號
原      告  劉彰珍
訴訟代理人  王吉德
被      告  張江文嬌
上列當事人間請求清償債務事件，本院於民國99年12月15日言
詞辯論終結，判決如下：
    主      文
被告應給付原告新臺幣玖拾伍萬元，及自民國九十九年八月五日
起至清償日止，按年息百分之五計算之利息。
原告其餘之訴駁回。
訴訟費用新臺幣壹萬伍仟捌佰伍拾元由被告負擔五分之三，餘由
原告負擔。
    事實及理由
一、原告起訴主張：兩造於民國84年9月12日簽立不動產買賣契
    約書（下稱系爭買賣契約），由原告向被告購買彰化市麗景
    大廈甲棟3樓（Ａ）建物（現門牌號碼為彰化市○○街72巷
    1號3樓，下稱系爭建物），簽約當時原告之夫即原告訴訟代
    理人王吉德、被告之夫張順昌均一同在場，因簽約時系爭建
    物所屬大廈已接近完工，兩造口頭約定84年底可以搬入，原
    告遂先行付款新臺幣（下同）1,500,000元定金並充為價金
    之一部，但在簽約後至84年底發覺現場施工進度緩慢，且知
    悉該案早有產權移轉及施工延誤、合建糾紛等，嗣兩造口頭
    合意解除系爭買賣契約，被告已先行退還原告已付之部分購
    屋款550,000元，然餘款950,000元迄今仍未返還，爰本於解
    除契約後回復原狀之法律關係，請求被告返還原告所交付之
    其餘價金950,000元，且被告應給付原告此期間之精神損失
    概算550,000元等語。並聲明：被告應給付原告1,500,000元
    ，及自支付命令送達翌日起至清償日止，按年息百分之5計
    算之利息。
二、被告則以：兩造於84年9月12日簽立系爭買賣契約，買賣價
    款約定3,347,400元，然原告僅給付1,500,000元，其餘價金
    則未給付，且拒絕配合辦理過戶，損害被告權益，且顯屬可
    歸責於原告之事由，被告自得依系爭買賣契約第10條「甲（
    按即原告）如不履行本契約交付殘餘價金時、或因可歸責於
    甲之事由、致不能如期交付殘餘價金時聽由乙方（按即被告
    ）解除契約、所交定金及價金、悉被乙沒收作為違約金、甲
    不得異議。」，解除系爭買賣契約，並沒收原告所交付之1,
    500,000元定金，爰以民事聲明異議狀之送達，作為解除系
    爭買賣契約之意思表示並聲明沒收原告所交付之上開款項。
    又原告所稱已退還之550,000元，實係其夫張順昌借予原告
    ，並非返還價金，兩造並未合意解除系爭買賣契約等語，資
    為抗辯。並聲明：原告之訴駁回。
三、查原告主張兩造於84年9月12日簽立系爭買賣契約，由原告
    向被告購買系爭建物，原告並已支付被告1,500,000元等情
    ，業據其提出不動產買賣契約書在卷可考，且為被告所不爭
    執，堪信為真實。至原告主張兩造已合意解除系爭買賣契約
    ，被告已先行退還原告已付之部分購屋款550,000元，然餘
    款950,000元迄今仍未返還等語，則為被告所否認，並以前
    揭情詞置辯。經查：
（一）原告主張兩造已合意解除系爭買賣契約，被告已先行退還
      原告已付之部分款項等情，業據證人徐英一到庭具結證述
      ：「十幾年前我在彰化縣政府擔任工務局局長，王吉德是
      水利課課長，被告之夫張順昌曾經當過議員，所以我們都
      認識。我知道他們有買賣房子的事情，十幾年前（83、84
      年間）王吉德有來拜託我，說他向張順昌買一棟房子，我
      不知道那棟房子的所有人是張順昌還是他太太，原告說他
      已經付了一些配合款，多少錢我不清楚，他說他聽人家講
      ，興建中房子建商因為資金欠缺發生糾紛，所以原告想要
      解約，但是張順昌不願意，所以原告才來拜託我去說服張
      順昌，我就去跟張順昌講大家都是同事，乾脆就解約，把
      預付款還給原告，張順昌就說好，還說要分期付款把原告
      預付款項還給原告。」等語綦詳（見本院卷第37頁反面、
      第38頁反面），足徵原告主張之上情，並非子虛。至證人
      張順昌雖到庭證稱：其曾在縣政府碰到證人徐英一，徐英
      一有講到王吉德表示房子不買要退錢，其僅表示要回去問
      其妻，其妻稱不要退錢，其在縣政府也有碰到王吉德，並
      向王吉德表示其妻稱不要退錢，這是其妻之權利並非其權
      利等語（見本院卷第38頁至第39頁反面），然此已為證人
      徐英一所否認，證人徐英一並證述：「不是張順昌說的那
      樣，王吉德是跟我說向張順昌買房子，所以我才去找張順
      昌，張順昌是跟我說他同意退錢，但是因為手頭不是很寬
      裕，所以要分期付款退給他，因為我跟王吉德、張順昌都
      在縣政府上班，事後我還遇過王吉德，王吉德有跟我說張
      順昌有退一部分款項給他。」等語明確（見本院卷第38頁
      反面），則證人張順昌為被告之夫，其所為陳述是否確無
      偏頗而可採，即值斟酌，自難遽以張順昌之證言作為有利
      於被告認定之依據。況衡諸常情，房屋交易之賣方如遇買
      方不依約配合辦理過戶、給付價金時，當會積極主張權利
      ，避免在原定買賣契約未解除之情形下，落入無法取得價
      金又不能轉賣他人而聽任房屋折舊跌價之窘境，此觀諸本
      件被告亦辯稱係原告不依照契約履行拖延10餘年，致其所
      有之系爭建物房價跌到只剩100多萬，房子又不敢賣等語
      即明（見本院卷第22頁），則被告於原告拒絕依約履行之
      際，本得依系爭買賣契約第10條向被告主張權利，焉有於
      10餘年後待原告訴請被告返還已付款項時，被告始向原告
      主張解除契約、沒收已付價金之理？參以被告曾於88年將
      系爭建物持以設定抵押權借款乙情，為被告所自認（見本
      院卷第50頁反面），並有建物登記謄本附卷可查（見本院
      卷第43頁），苟被告所辯系爭買賣契約尚未解除，其在等
      待原告配合辦理過戶云云為真，被告豈會在系爭買賣契約
      尚未解除之情況下，甘冒可能違約之風險，任意以系爭建
      物設定抵押權借款？
（二）又按當事人主張有利於己之事實者，就其事實有舉證之責
      任，民事訴訟法第277條前段定有明文。原告主張被告已
      退還550,000元款項，被告則不否認其夫張順昌曾交付550
      ,000元予王吉德，惟辯稱係借款，然此為原告所否認，即
      應由被告就此有利於己之事實負擔舉證責任。被告雖以證
      人張順昌證述：「我是借50幾萬給王吉德，我說有錢再還
      給我，因為買賣以後，王吉德有涉案，所以王吉德跟我借
      錢打官司，我沒有退錢給他。」等語為據（見本院卷第38
      頁反面），然證人張順昌所稱情節難免有偏頗迴護之虞，
      已難遽信，業如前述，且苟證人張順昌確係借錢予原告訴
      訟代理人，何以未能提出借據或有向原告訴訟代理人催討
      借款之證據資料？被告就其所辯既未能舉證以實其說，則
      其所辯交付原告訴訟代理人之550,000元係借款云云，即
      難憑採。
（三）綜上各情相互以觀，原告主張系爭買賣契約早已經兩造合
      意解除等情，應堪認定。
四、綜上所述，原告主張兩造已合意解除系爭買賣契約，洵堪認
    定，則原告本於解除買賣契約後回復原狀之法律關係，訴請
    被告返還已收取之其餘價金950,000元，洵屬有據。至原告
    另請求被告給付此期間之精神損失概算550,000元等語，則
    於法無據。從而，原告請求被告給付950,000元，及自支付
    命令送達翌日即99年8月5日起至清償日止，按年息百分之5
    計算之利息，為有理由，應予准許。逾此部份之請求，則無
    理由，應予駁回。
五、本件事證已臻明確，兩造其餘所提攻擊防禦方法及舉證，經
    審酌後，認為與判決結果無影響，爰不一一論述，附此敘明
    。
六、訴訟費用負擔之依據：民事訴訟法第79條。
中    華    民    國    99    年    12    月    29    日
                  民事第三庭    法  官  尚安雅
以上正本係照原本作成。
如對判決上訴，應於判決送達後20日內向本院提出上訴狀（須附
繕本）。如委任律師提起上訴者，應一併繳納上訴審裁判費。
中    華    民    國   100    年    1     月    4     日
                                書記官  陳文俊

司法院資訊處製作；財團法人民間司法改革基金會備份。
